【裁判字號】    89,台上,2451
【裁判日期】    890504
【裁判案由】    違反臺灣地區與大陸地區人民關係條例
【裁判全文】
最高法院刑事判決                              八十九年度台上字第二四五一號
    上訴人  台灣高等法院花蓮分院檢察署檢察官
    被  告  甲○○
右上訴人因被告違反台灣地區與大陸地區人民關係條例案件，不服台灣高等法院花蓮
分院中華民國八十七年四月八日第二審更審判決（八十六年度上更(二)字第七一號，起
訴案號：台灣台東地方法院檢察署八十三年度偵字第九三三號），提起上訴，本院判
決如左：
    主  文
原判決撤銷，發回台灣高等法院花蓮分院。
    理  由
本件原判決以公訴意旨略以：被告甲○○係中華民國籍新勝有號漁船船長，於民國八
十三年四月十二日下午五時四十分駕駛載有大陸地區人民林世應、羅瑞富、黃再喜、
林智勤、胡光輝、謝永泉、沈實元等七位中國大陸地區人民之上開漁船進入台東縣蘭
嶼鄉之漁港，使船上未經許可進入台灣地區之大陸地區人民進入台灣地區，迨同日下
午七時三十分，經警在蘭嶼鄉柳油村一一五號永勝商號前查獲林世應等七人，因認被
告有違反台灣地區與大陸地區人民關係條例第七十九條第一項之罪嫌，經審理結果，
認被告之犯罪不能證明。因而撤銷第一審關於違反不得使大陸地區人民非法進入台灣
地區之規定部分之科刑判決，改判諭知被告無罪，固非無見。
惟查(一)審理事實之法院，對於被告犯罪之證據，應從各方面詳予調查，以期發現真實
。查被告原先供承：「八十三年四月十二日其原在蘭嶼附近海域從事魚撈作業，因風
浪大，始駛入蘭嶼鄉之漁港避難（詳原審上訴卷二十頁），嗣其選任辯護人改稱：被
告於八十三年四月十二日係在北緯二一‧三○度、東經一二一‧四二度之巴士海峽作
業（詳原審更(一)卷二十三頁），則被告作業之地點究在公海，抑或在我領海之內，尚
欠明確。按新勝有號漁船各項證件驗證明細表載明上開漁船之總噸位為七二‧六一噸
，該船隻經常出海作業，每次出港均有二人以上隨船作業，亦有漁船進出港檢查表可
稽（詳更(一)卷二十八頁、二十九頁），顯見該漁船為船舶法所指之船舶，依該法規定
，上開船舶應備置船舶文書，被告之選任辯護人亦陳明，該次出港有輪機長陳順瑞隨
船作業，原審就上開人證、事證未加查證，以確定該漁船作業之地點，遽而採信被告
之選任辯護人所稱被告係在北緯二一‧三○度、東經一二一‧四二度我國領海水域外
作業，調查職責尚有未盡。(二)原判決認定被告之漁船原在巴士海峽水域作業，因逢烈
風，海上猛浪驚濤，始駛入台東縣蘭嶼鄉之漁港避難，被告當時作業之海域是否較靠
近屏東縣，如果無誤，被告何以捨近求遠至蘭嶼避難，又八十三年四月十二日之巴士
海峽、蘭嶼附近海域之風力是臨時起風，抑或前一日即有強風，如非臨時起風，何以
前一日未進港避風，又當日之風力是否已達於非進港避風無以維護人船之安全，果真
如此，何以證人即偵訊本件之警員陳西川證稱：「當天只有二艘漁船進港靠岸，該二
漁船均載有大陸船工，均未報關」（詳原審上訴卷八十頁），以上各點攸關犯罪之成
立，原審未詳加調查，遽認成立緊急避難而阻違法，亦有可議，檢察官上訴意旨指
摘原判決不當，尚非全無理由，應認仍有撤銷發回更審之原因。
據上論結，應依刑事訴訟法第三百九十七條、第四百零一條，判決如主文。
中      華      民      國    八十九    年      五      月      四      日
                              最高法院刑事第十一庭
                                  審判長法官  莊  登  照
                                        法官  洪  明  輝
                                        法官  蔡  清  遊
                                        法官  黃  一  鑫
                                        法官  林  秀  夫
      右正本證明與原本無異
                                              書  記  官
中      華      民      國    八十九    年      五      月     十二     日


司法院資訊處製作；財團法人民間司法改革基金會備份。
